【裁判字號】    96,上易,593
【裁判日期】    970326
【裁判案由】    移轉所有權持分
【裁判全文】
臺灣高等法院民事判決                 96年度上易字第593號
上  訴  人  戊○○
訴訟代理人  賴德旺律師
            甲○○
被上訴人    乙○○
            丁○○
            丙○○
共      同
訴訟代理人  張曼隆律師
複代理人    己○○
            鄭三川律師
上列當事人間請求移轉所有權持分事件，上訴人對於中華民國96
年5月17日臺灣基隆地方法院95年度訴字第345號第一審判決，提
起上訴，被上訴人並為訴之追加， 本院於97年3月12日言詞辯論
終結，判決如下：
    主      文
上訴駁回。
第二審訴訟費用由上訴人負擔。
    事實及理由
一、本件被上訴人於原審係依民法第179條、第767條為請求（原
    審卷8頁、72頁)，嗣於本院追加依合建契約之法律關係為請
    求（本院卷第1宗33頁背面)，經核其請求之基礎事實同一，
    依民事訴訟法第463條準用第255條第1項第2款之規定，應予
    准許。
二、其次，被上訴人主張：伊之被繼承人劉添財及原審共同訴訟
    人凌國基、凌國輝（下稱凌國基等人），與訴外人李信弘，
    前於民國86年11月7日簽訂契約書（下稱系爭契約書)，約定
    渠等依序提供基隆市○○區○○段二小段15-2、15-4號及15
    -3、15-5號，與14 -2、14-3、14-4、14-5、32-27、33-8號
    土地，將李信弘業已領得之建造執照，予以變更設計，共同
    興建為由李信弘取得A棟（即基隆市○○路72號)，及劉添財
    與凌國基等人取得B棟（即基隆市○○路68號及70號)，均地
    上8層、地下2層之建物兩棟。並約明李信弘取得A棟內之地
    面層梯前門廊、樓梯面積3.47坪，地下1層、配電室面積7.9
    0 坪等公共設施，讓予B棟建物共同使用，並按B棟各層面積
    比率辦理所有權持分登記。至凌國基等人與劉添財則應將取
    得B棟地下2層房屋（面積34坪）所有權讓與李信弘，惟其基
    地持分所有權仍屬凌國基等人與劉添財所有 (又地下1層則
    屬凌國基等人與劉添財共有）。嗣凌國基等人及劉添財於87
    年3月18日，在李信弘及上訴人之見證下，就該B棟之建物，
    訂立「三至八層合建契約書」（下稱系爭三至八層合建契約
    書)，於第1條約定，凌國輝等人及劉添財同意就上開 (分得
    B 棟部分之）土地，委託建築師設計領照，各自興建為地上
    1、2層、地下1層，但自第3層起至第8層，合併為同一基地
    設計興建為每層1戶之建物。由凌國基等人取得第3、6、7層
    ，劉添財取得第4、5、8層房屋之所有權。工程費則按照各
    所有基地大小比率負擔 (即該合建建物之第1、2層，為凌國
    基等人、劉添財各自取得所有權，至地下1層屬共有)。其後
    ，劉添財又於87年8月27日，與上訴人經營之巨阜營造有限
    公司（下稱巨阜公司），訂定「基隆市○○路68號店鋪及住
    宅新建本國式鋼筋混凝土（RC）造地上8層地下2樓」之房屋
    合建契約書（下稱系爭房屋合建契約書），約定由劉添財取
    得興建後地上第1、2、4、5層，及地下層（含騎樓）第1層
    及2車位之所有權；巨阜公司則取得地上第8層房屋之所有權
    。至劉添財應移轉登記予巨阜公司或其指定之第三人之土地
    （持分），依該合建契約書第4條第4項之約定，係按雙方分
    得房屋之主建物面積比例，依照土地法規及相關法律為之。
    完成興建後，巨阜公司雖將第8層建物指定登記為該公司負
    責人即上訴人所有，惟依該第8層房屋之面積比例計算，其
    就地下1層 (面積161.05平方公尺)，於扣除電梯、樓梯間及
    機械室等大公部分 (47.72平方公尺）後，其餘 (面積113.
    33平方公尺）即屬停車位空間，應歸劉添財所有，非巨阜公
    司之指定登記之上訴人所得享有。該合建房屋於辦理第一次
    所有權登記時，將騎樓（面積27.57平方公尺)、地下1層 (
    面積161.05平方公尺)及地下2層（47.72平方公尺)，登記為
    忠義段二小段281號建物I(坐落同小段14-2號土地上，總面
    積236.3 4平方公尺，下稱281號建物)。其中共同使用部分
    （大公)之面積為123.01平方公尺 (即地下1層大公面積47.
    72平方公尺、地下2層大公面積47.72平方公尺，及騎樓面積
    27.57平方公尺），換算成應有部分為5204/10000。再以上
    訴人登記所有之第8層建物之面積比率計算，該建物對此大
    公（即281號建物)之持分，僅為711/10000。詎上訴人竟持
    劉添財死亡 (90年7月27日）後，未經其全體繼承人之同意
    ，卻僅由其繼承人之一即被上訴人乙○○（劉添財之配偶）
    未為詳閱即行簽署（90年10月4日)，而屬無效之協議書 (下
    稱系爭90年協議書)，辦理281號建物之第一次所有權登記，
    將所有權應有部分1385/10000登記為上訴人所有，超過上訴
    人應分得部分（711/10000）達674/10000。此並為兩造間另
    件請求返還不當得利等事件，經本院95年度上易字第522號
    確定判決 (下稱第522號確定判決）所確定之事實。是以上
    訴人就281號建物應有部分674/10000部分，自屬不當得利，
    且侵害伊等之所有權。爰依民法第179條、第767條中段之規
    定（於本院另追加依系爭房屋合建契約之法律關係)，求為
    命上訴人將281號建物所有權應有部分674/10000，移轉登記
    予被上訴人共有之判決 (原審共同訴訟人凌國基等人請求上
    訴人移轉該應有部分為其等共有部分，業經原審判決其等敗
    訴確定）。
三、上訴人則以：系爭90年協議書之內容，係劉添財生前參與各
    方就合建共同使用部分協議所達成之結論。且各方依該協議
    結論，於89年5月3日所作成之協議書（下稱系爭89年協議書
    ），並已辦妥之（共同使用部分)271號建物之所有權登記。
    是縱劉添財死亡後， 各方為另辦理同屬共同使用部分之281
    建物所有權登記，所簽訂之該90年協議書，僅由其繼承人乙
    ○○參與簽訂，亦僅在確認劉添財生前之協議結論，對劉添
    財之全體繼承人均生效力。況即令乙○○非在確認劉添財生
    前之協議結論，然以全體繼承人分割劉添財之遺產後，將合
    建建物之系爭地下層之共有權分歸被上訴人三人所有等情，
    亦見乙○○之簽署系爭90年協議書，已得全體繼承人事先同
    意，或事後之追認，自無被上訴人所指該協議書為無效之情
    。乃伊因巨阜公司之指定及依該90年協議書， 登記為281號
    建物所有權應有部分1385/10000之所有人，自無不當得利，
    或侵害被上訴人所有權之可言。又縱認系爭90年協議書為無
    效，亦屬應由地政機關依相關法規撤銷登記之問題。系爭房
    屋合建契約書既無約明如何分配共同使用部分，被上訴人據
    以請求伊移轉登記281號建物所有權應有部分674/10000予其
    等共同，即屬無據。又被上訴人於另件與巨阜公司間請求履
    行契約事件（原審法院94年度訴字第263號)審理中，以所取
    得14-2號土地（454平方公尺）應有部分之543/10000（24.6
    5平方公尺）為基準，請求巨阜公司負擔土地增值稅等。卻
    於趁劉添財之死亡，於本件請求伊移轉登記該號建物所有權
    應有部分674/10000，其妄想非法牟利甚明等語，資為抗辯
    。
四、原審就被上訴人請求上訴人應將坐落基隆市○○區○○段二
    小段14-2號土地之281建號建物（鋼筋混凝土造之騎樓、地
    下一層、地下二層，面積合計236.34平方公尺）之所有權應
    有部分674/10000，移轉登記予被上訴人共有部分，為被上
    訴人勝訴之判決。上訴人不服，提起第二審上訴。聲明：(一)
    原判決對其不利部分廢棄。(二)廢棄部分，被上訴人在第一審
    之訴駁回。被上訴人則聲明駁回上訴人之上訴。
五、查被上訴人之被繼承人劉添財及凌國基等人，與訴外人李信
    弘，前簽訂系爭契約書，各自將所有毗鄰之土地，合併興建
    為門牌號碼基隆市○○路70號、68號（即B棟），及72號（
    即A棟）建物。嗣劉添財於與凌國基等人就該B棟部分，簽訂
    系爭三至八層合建契約書後，另與巨阜公司簽訂系爭房屋合
    建契約書。劉添財死亡後，其所遺分得合建之基隆市○○路
    68號及70號2樓之1、4樓、5樓等建物，暨各該建物之共同使
    用部分，經全體繼承人協議分割而登記予被上訴人所有。至
    巨阜公司則將其合建分得之基隆市○○路70號8樓建物，指
    名登記上訴人名下。關於合建建物之共同使用部分，其中27
    1 號建物，業經依系爭89年協議書，辦妥第一次所有權登記
    。至其他包括騎樓、人行道，地下一層之停車空間，地下二
    層之電梯間，污水處理池，及機械室等部分，則依凌國基等
    人、訴外人李信弘，及以「劉添財」名義，共同簽署之系爭
    90年協議書，於90年10月29日辦妥第一次所有權登記（即28
    1號建物)，上訴人所有之基隆市○○路70號8樓建物，對該2
    81建號建物之權利範圍為1385/10000等事實，有兩造不爭執
    之系爭契約書、三至八層合建契約書、房屋合建契約書，及
    建物登記謄本可稽。並經原審調取281號建物第1次登記申請
    案件相關資料，核閱屬實，堪認為真實。
六、被上訴人主張上訴人前持以辦理281號建物第1次所有權登記
    之系爭90年協議書，係乙○○於劉添財死亡後，未經全體繼
    承人之同意，逕蓋用劉添財之印章所簽署，應屬無效。而參
    諸系爭契約書、三至八層合建契約書，及房屋合建契約書之
    簽訂過程，及各該相關契約內容之約定。可見上訴人所有基
    隆市○○路70號8樓建物，對該281號建物之持分 (權利範圍
    ），應以巨阜公司分得之該8樓建物之面積為比例換算。經
    此換算，僅為711/10000，乃竟登記其持分為1385/10000等
    情。為被上訴人所否認，並以前揭情詞抗辯。經按，確定判
    決之既判力，固以訴訟標的經表現於主文判斷之事項為限，
    判決理由並無既判力。但法院於判決理由中，就訴訟標的以
    外當事人主張之重要爭點，本於當事人辯論之結果，已為判
    斷時，除有顯然違背法令之情形，或當事人已提出新訴訟資
    料，足以推翻原判斷之情形外，應解為在同一當事人就該重
    要爭點所提起之訴訟，法院及當事人就該已經法院判斷之重
    要爭點，皆不得任作相反之判斷或主張，始符民事訴訟上之
    誠信原則（最高法院95年度台上字第1574號判決即採此見解
    ，足供參考）。
七、本件經查，兩造另件請求返還不當得利等事件，關於281號
    建物之所有權登記之分配依據，及上訴人就該號建物應有部
    分（權利範圍）之計算等重要之爭點，前經本院綜合全辯論
    意旨及調查證據之結果後，業以第522號確定判決，為：「
    劉添財與巨阜公司所訂之系爭契約第4條明定：『1.甲方（
    劉添財）所提供之土地興建後取得地上第一、二、四、五層
    及地下層（含騎樓）第一層及車位兩位（如附件圖示範圍)
    。2.乙方（巨阜公司）取得地上第八層房屋一層』，上訴人
    為巨阜公司所指定之第三人，自應受此約定之拘束。兩造均
    主張該條第1項末所謂『附件圖示』即系爭281號建物地下一
    層平面圖，則依前開約定，上訴人僅 (經指定登記而)分得
    地上第八層房屋。故就系爭建物地下一層僅可依比例計算其
    就地下一層電梯樓梯間、機械室等共用部分（即大公）取得
    應有部分。經查系爭地下一層之面積為161.05平方公尺，扣
    除大公47.72平方公尺，其餘即為停車空間113.33平方公尺
    ，有建號281之建物登記謄本可按。系爭建物之大公為123.0
    1平方公尺 (即地下一層47.72平方公尺+地下二層47.72平方
    公尺+騎樓27.57平方公尺所建物測量成果圖可稽，換算大公
    之應有部分為10000分之4796（計算方式為123.01/236.34＝
    4796/10000）。再依地上建物各戶面積比例計算，上訴人取
    得系爭建物之第8層所應分得之大公持分為10000分之655。
    然觀其於94年1月19日所辦理之所有權登記時，就系爭281號
    建物登記權利範圍為10000分之1385，有建物登記謄本可憑
    ，顯然超出應分得之大公持分10000分之655。上訴人主張此
    一約定乃事後經雙方口頭協議變更云云，並提出90年10月4
    日之協議書。但查劉添財已在90年7月27日死亡，系爭協議
    書乃被上訴人乙○○以劉添財之名所簽，此為兩造所不爭，
    並經乙○○是認，顯然該協議書上簽名非劉添財所親為，乙
    ○○縱與劉添財係夫妻，但在劉添財死亡後，已不可能受劉
    添財之委任處理任何事務，故其以劉添財之名所為之簽名應
    不生效力，該項協議書應屬無效」等判斷，有該確判決書可
    稽（本院卷第1宗58、59頁)。
八、上訴人雖提出89年5月3日簽訂之系爭89年協議書 (見原審卷
    259頁），辯稱其與劉添財及凌國基等人斯時已就公共設施
    （共同使用部分）之分配，成立協商，故以該「協議書」之
    內容（即上訴人之持分比例為1385/10000）完成登記，於法
    無不合云云。惟查系爭89年協議書係對於合建建物關於「門
    廊、梯間、平台、陽台、屋頂突出物」部分（即271號建物)
    為分配。相較281號建物登記所憑之系爭90年協議書之內容
    ，該90年協議書所載共同使用部分，除騎樓（人行道）、地
    下二層（電梯間、污水處理池、機械室）外，尚有地下一層
    （停車空間），與系爭89年協議書約定標的範圍之經濟價值
    ，顯不相當，相關合建當事人是否為同意為一致性之處理，
    已非無疑。況倘認相關合建當事人早於89年5月3日，已就28
    1號建物部分，達成分配協議，斯時即可一併簽訂協議書，
    衡情無於劉添財死後之90年10月4日，再另立系爭90年協議
    書之理。是以上訴人執此指稱，劉添財生前已就281號建物
    權利範圍之分配，達成協議，被上訴人為其繼承人，應繼受
    該協議云云，並不可採。此外，上訴人又未提出其他新訴訟
    資料，足以推翻上述確定判決所為之原判斷。揆諸上開說明
    ，本院及兩造皆不得任作相反之判斷或主張。乃上訴人猶執
    前詞，抗辯被上訴人就281號建物權利範圍之計算及方式，
    並無依據，系爭90年協議書仍屬有效。或該協議書內容為劉
    添財生前參與協議所得，被上訴人應繼受而仍受拘束等詞，
    與民事訴訟上之誠信原則，自屬有違，自無可取。
九、依第522號確定判決所確定之事實，即系爭房屋合建第4條房
    屋土地產權之分配第1項： 「甲方（即劉添財）所提供之土
    地興建後取得地上第1、2、4、5層及地下層（含騎樓)第1層
    及車位2位。」，及第2項: 「乙方（即巨阜公司）取得地上
    第8層房屋1層。」之約定，巨阜公司僅取得（基隆市○○路
    70號）第8層之房屋，且應依該分得建物之面積比例計算對
    共同使用部分之持分（權利範圍），上訴人經巨阜公司指定
    為登記之第三人，仍應受該約定之拘束。而281號建物總面
    積為236.34平方公尺，其中地下一層面積為161.05平方公尺
    ，扣除電梯樓梯間、機械室等之面積47.72平方公尺，其餘
    （113.33平方公尺）即為停車空間。另281號建物之大公為
    123.01平方公尺 (即地下一層47.72平方公尺、地下二層47.
    72平方公尺、騎樓27.57平方公尺)，有基隆市信義地政事務
    所95年11月1日基信地所一字第0950007278號函附281號建物
    登記謄本、建物測量成果圖可憑。換算大公之應有部分為52
    04/10000（計算式：123.01/236.34)，再依地上建物各戶面
    積比例計算（八層建物總面積為863.38平方公尺），上訴人
    得之第8層建物面積為117.94平方公尺，其所應分得大公之
    權利範圍（應有部分)為711/10000。乃上訴人持系爭90年協
    議書辦理之第一次所有權登記，卻為1385/10000，超出674/
    10000（被上訴人稱第522確定判決就上開換算大公之應有部
    分，及依第8樓面積比例計算之應有部分，各為4796/10000
    0、655/10000，均屬誤算乙節，未見上訴人爭執，參見本院
    卷第2宗26頁)。而系爭房屋合建契約關於地下一層部分之分
    配約定，與凌國基等人既屬無涉，且凌國基等人又因受所簽
    署系爭90年協議書之拘束，渠等請求上訴人移轉281號建物
    應有部分（權利範圍）674/10000予以共有，又經原審判決
    敗訴確定。是被上訴人本於繼承及（追加）合建契約之法律
    關係，請求上訴人移轉281號建物所有權應有部分 (權利範
    圍）674/10000，予其等共有，自屬有理。
十、綜上所述， 被上訴人請求上訴人移轉281號建物所有權應有
    部分（權利範圍)674/10000予其等共有，為有理由，應予准
    許。原審判命上訴人為給付，於法並無不合。上訴論旨，指
    摘原判決此部分為不當，聲明廢棄，非有理由。又兩造其餘
    攻擊防禦方法，經核與本件勝負之判斷並無關涉，爰不予逐
    一論酌，附此敘明。
結論：本件上訴為無理由，依民事訴訟法第449條第1項、第78條
，判決如主文。
中    華    民    國    97    年     3    月    26    日
                    民事第十二庭
                        審判長法  官  陳駿璧
                              法  官  王麗莉
                              法  官  王仁貴
正本係照原本作成。
不得上訴。
中    華    民    國    97    年    3     月    27    日
                              書記官  章大富


司法院資訊處製作；財團法人民間司法改革基金會備份。
